【裁判字號】    96,訴,6842
【裁判日期】    970813
【裁判案由】    損害賠償
【裁判全文】
臺灣臺北地方法院民事判決              96年度訴字第6842號
    原      告  乙○○
    被      告  甲○○
上列當事人間請求損害賠償事件，本院於九十七年七月二十三日
言詞辯論終結，判決如下：
    主  文
原告之訴及假執行之聲請駁回。
訴訟費用由原告負擔。
    事  實及理  由
壹、程序方面：
一、被告經合法通知，未於言詞辯論期日到場，核無民事訴訟法
    第386條所列各款情形，爰依原告之聲請，由其一造辯論而
    為判決。
二、按「訴狀送達後，原告不得將原訴變更或追加他訴。但有下
    列各款情形之一者，不在此限：... 二、請求之基礎事實同
    一者。三、擴張或減縮應受判決事項之聲明者... 」，民事
    訴訟法第255條第1項第2款、第3款定有明文。原告起訴時主
    張被告基於侵權行為之法律關係應給付伊新臺幣（下同）
    100萬元之損害賠償，惟於97年1月22日基於同一法律關係擴
    張其聲明為請求被告給付伊180萬9000元，審酌其係基於同
    一事實而擴張聲明，依前開法條之規定，應予准許。
三、原告起訴主張：
    (一)伊於民國89年4月10日起受雇於原告在臺北市○○街46號9
      樓所開設之源柏興業股份有限公司（下簡稱源柏公司），
      擔任外銷業務協理乙職，負責拓展外銷業務，因原告在業
      界多年之經驗及人脈，引進自己之客源，致源柏公司業績
      蒸蒸日上，但是自94年間起業務受到大環境影響及大陸比
      價效應，業績一落千丈，加上原告因自該年度起就讀政大
      研究所無法配合加班，引起被告不滿。從此常藉故刁難原
      告，數度在同事面前讓原告難堪，並於95年5月及6月間無
      故扣伊薪資一成，經原告爭取後，甲○○表示如原告願意
      接受減薪，則可繼續留任，否則會有其他方式讓原告知難
      而退。95年9月7日，因原告業務繁忙，犧牲中午午休及用
      餐時間工作，詎料被告之配偶胡素蕙竟對伊惡言相向，並
      不准伊開燈，對伊人身攻擊，罵伊不要臉等等，伊忍無可
      忍，和胡素蕙發生口角。胡素蕙接著和被告通電話，取消
      伊之出差計劃，並要伊走路。伊認為遭被告資遣，翌日即
      不再上班。
    (二)伊離職後，被告在業界到處散播不實詆毀伊之消息，且揚
      言要伊找不到工作，伊於96年1月好不容易找到群臆有限
      公司之工作，哪知被告竟打探得知伊在該公司工作，竟於
      96年1月26日傳真四頁文件至群臆公司給該公司負責人林
      泗海，更將該等文件影印後郵寄給所有認識伊及伊的廠商
      、客人，致伊多年的信譽毀於一旦，爰依民法第195條名
      譽權遭受侵害之法律關係，請求被告給付伊150萬元之精
      神慰撫金，及因此95年9月到96年2月不能工作之損失30萬
      9000元共180萬9000元之賠償。
    (三)訴之聲明：
      1.被告應給付原告180萬9000元及自起訴狀繕本送達之翌
        日（96年9月8日）起至清償日止按年息百分之五計算之
        利息。
      2.願供擔保，請准宣告假執行。
二、被告雖未於最後言詞辯論期日到場，但前曾抗辯略以：
    (一)關於原告主張被告曾傳真原證一函文至群臆公司董事長乙
      事，原告業向臺灣臺北地檢署提出告訴，業經該署以96年
      度偵字第8365號為不起訴處分，顯見原告主張為無理由。
    (二)依臺北地檢署調查後發現「群臆公司員工從未看過原證一
      之傳真文，亦無員工討論函文內容」、「群臆公司董事長
      林泗海看到函文後也未理會函文內容」故被告傳真原證一
      函文予群臆公司董事長，並未造成原告名譽受損。原告的
      離職也與該函文無何因果關係。
    (三)關於原證一函文所指述之事，均確有其事：
      1.原告拿取源柏公司客戶資料，訂單色卡，有被告與客戶
        加州公司劉經理之對話錄音譯文可證。
      2.原告無端打擾客戶，有被告與客戶大林寶山公司楊小姐
        之對話錄音譯文可證。
      3.雖源柏公司對原告提出之毀損案件，經臺北地檢署對被
        告為不起訴處分（96年度偵字第12914號），然該不起
        訴處分書內容顯示，源柏公司對於原告指控之事實，均
        有證人之證詞可稽，顯見被告對原告有合理的懷疑（丟
        棄客戶之資料有胡素蕙可證；刪查電腦資料有謝欣榮可
        證），僅係檢察官最終認定源柏興公司舉證不足，始予
        原告不起訴處分。
      4.另有關原告主張被告因原告向源柏公司要求資遣費，而
        對原告懷恨在心，進而到處詆毀原告名譽云云。然查，
        實係原告未依勞動基準法辦理離職手續即擅離職守，而
        遭源柏公司依勞動基準法第12條第6款規定終止與原告
        間之勞動契約，故原告不得向被告請求資遣費，且經鈞
        院駁回原告請求在案（96年度勞簡字第17號簡易判決）
        。故原告主張被告挾怨報復，亦屬無稽。
    (四)答辯聲明：
      原告之訴駁回。
三、兩造不爭執事項：
    (一)原告原是源柏公司之員工。95年9月7日中午因原告與被告
      之配偶，即訴外人胡素蕙發生口角爭執，被告即離開源柏
      公司，未再到源柏公司上班。
    (二)嗣原告至群臆公司任職後，被告即傳真源柏公司曾寄給原
      告存證信函之內容予群臆公司。其內容為「1.乙○○係源
      柏公司資深業務於95年9月7日下午十一時午休時間，在源
      柏公司內不遵守公司規定、不遵重公司倫理，對於公司老
      闆娘上級無理、咆哮、漫罵及人身攻擊。2.源柏公司同日
      9月7日下午晚間九點三十分發現妳來公司未經公司許可，
      擅自將公司客戶資料檔案攜出佔為己有，當晚老闆打妳手
      機經妳本人確認以上之行為（公司已電話錄音存証，以利
      律師控訴不法行為）。3.95年9月8日妳又無假上班，公司
      限令妳於收到存証信函三日內將上述客戶資料及公司門禁
      卡片歸還並辦理離職交接手續。4.95年9月7日因妳對老闆
      娘之無禮，公司當天已決定且告知妳9月11日至9月15日國
      外出差之行程暫取消，並退還公司代訂之機票，但妳強行
      帶走機票，並表示要依妳計劃之行程拜訪公司客戶（目前
      公司已電話錄音存証），其已違反與源柏公司簽訂之任職
      業務單位守則契約書。離職二年內不得接洽源柏公司客戶
      及偷走公司客戶資料。本公司謹此慎重敬告閣下切勿以身
      試法。源柏興業股份有限公司負責人：甲○○、中華民國
      九十五年九月十一日」。
四、兩造爭執要點：
    原告雖於狀內對於伊與被告間之爭執或不快多有陳述，但原
    告於97年6月2日言詞辯論時陳稱「被告傳真讓我名譽受損，
    被告傳真到我新任的公司，寫了四張詆毀我的文件，致使我
    不好意思而離職」。足徵本件之爭點在於：被告前開傳真內
    容，是否損害原告之名譽？
五、得心證之理由：
    (一)按「不法侵害他人之身體、健康、名譽、自由、信用、隱
      私、貞操，或不法侵害其他人格法益而情節重大者，被害
      人雖非財產上之損害，亦得請求賠償相當之金額。其名譽
      被侵害者，並得請求回復名譽之適當處分」民法第195條
      定有明文。
    (二)第按「民法上名譽權之侵害非即與刑法之誹謗罪相同，名
      譽有無受損害，應以社會上對個人評價是否貶損作為判斷
      之依據，苟其行為足以使他人在社會上之評價受到貶損，
      不論其為故意或過失，均可構成侵權行為；且其行為不以
      廣佈於社會為必要，僅使第三人知悉其事，亦足當之」最
      高法院96台上字第456號判決參照。從而，被告以「群臆
      公司員工從未看過原證一之傳真文，亦無員工討論函文內
      容」、「群臆公司董事長林泗海看到函文後也未理會函文
      內容」為不構成名譽權侵害之理由，即非可採，首開敘明
      。
    (三)復按「按發表言論與陳述事實不同，意見為主觀之價值判
      斷，無所謂真實與否，在民主多元社會，各種價值判斷均
      應容許，而受言論自由之保障，僅能藉由言論之自由市場
      機制，使真理愈辯愈明而達到去蕪存菁之效果。因此，對
      於可受公評之事，縱加以不留餘地或尖酸刻薄之評論，亦
      受憲法之保障，蓋維護言論自由即所以促進政治民主與社
      會之健全發展，與個人名譽可能遭受之損失兩相權衡，顯
      有較高之價值。惟事實陳述本身涉及真實與否，雖其與言
      論表達在概念上偶有流動，有時難期涇渭分明，若言論係
      以某項事實為基礎，或發言過程中夾論夾敘，將事實敘述
      與評論混為一談，在評價言論自由與保障個人名譽權之考
      量上，仍應考慮事實之真偽。倘行為人所述事實足以貶損
      他人之社會評價而侵害他人名譽，而行為人未能證明所陳
      述事實為真，構成故意或過失侵害他人之名譽，仍應負侵
      權行為損害賠償責任」最高法院96年台上字第885號判決
      可資參照。又依最高法院96年台上字第793號判決意旨「
      名譽權之侵害非即與刑法之誹謗罪相同，名譽為人格之社
      會評價，名譽有無受損害，應以社會上對個人評價是否貶
      損作為判斷之依據，茍其行為足以使他人在社會之評價減
      損，不論故意或過失均可構成侵權行為，與刑法誹謗罪之
      構成要件不同。倘行為人所述事實足以貶損他人之社會評
      價而侵害他人名譽，而行為人未能證明所陳述事實為真，
      縱令所述事實係轉述他人之陳述，如明知他人轉述之事實
      為虛偽或未經相當查證即公然轉述該虛偽之事實，而構成
      故意或過失侵害他人名譽，仍應負侵權行為損害賠償責任
      」，經查：
      1.關於被告傳真內容第一點陳稱「乙○○係源柏公司資深
        業務於95年9月7日下午十一時午休時間，在源柏公司內
        不遵守公司規定、不遵重公司倫理，對於公司老闆娘上
        級無理、咆哮、漫罵及人身攻擊」之部分。原告對於95
        年9月7日因午休是否關燈之事，而與訴外人胡素蕙有口
        角爭執之行為；且胡素蕙係被告之配偶，即俗稱老闆娘
        。因之被告陳稱「不遵守公司規定、不遵重公司倫理，
        對於公司老闆娘上級無理、咆哮、漫罵及人身攻擊」，
        係基於前開口角爭執之事（包含內容），而為評論，該
        意見評論之部分，縱有貶損原告名譽之意，但仍在言論
        自由保障之範圍內。至於兩造當事人口角中所言為何，
        因僅有原告及胡素蕙二人知悉，如欲查證，衡以常情，
        當事人均會以對己有利之事述之，且多係互為相反之事
        實，既未見被告有何故意或過失曲解其自胡素蕙處所得
        悉之事實，尚難認原告有何陳述不實之處，自難認被告
        此部分陳述係虛捏事實而構成名譽權之侵害。
      2.被告傳真資料中所述第二點「源柏公司同日9月7日下午
        晚間九點三十分發現妳來公司未經公司許可，擅自將公
        司客戶資料檔案攜出佔為己有，當晚老闆打妳手機經妳
        本人確認以上之行為（公司已電話錄音存証，以利律師
        控訴不法行為）」之部分，經審酌臺灣臺北地方法院檢
        察署96年度偵字第12914號已傳喚胡素蕙到庭作證，證
        人胡素蕙因發現原告辦公桌上之客戶資料卷宗及客戶之
        布料樣卡均已不見，而懷疑原告將該等資料及布料樣卡
        銷燬，該等證詞，有該不起訴處分書在卷可憑，則被告
        聽聞其配偶所言，相信其配偶所見所聞所言，再將該所
        言告以他人，如認為被告縱有合理可疑，亦不得轉述予
        他人，豈不被告如認為有合理懷疑自身權利受損，亦不
        得陳述（包含向檢、警提出告訴亦為對第三人陳述），
        對言論自由之保護，實有欠周，尚難認定其以之指摘即
        屬虛妄，縱該等言詞有貶損原告名譽之意，但仍在言論
        自由保障之範圍內，不構成名譽權之侵害。
      3.關於傳真資料中所述第三點「95年9月8日妳又無假上班
        ，公司限令妳於收到存証信函三日內將上述客戶資料及
        公司門禁卡片歸還並辦理離職交接手續」部分，原告既
        不爭執其9月8日未上班，當時未歸還門禁卡片及辦理離
        職交接手續之事實，該部分之事實，既係真實，即難認
        為侵害原告名譽權。至於被告陳稱原告帶走客戶資料部
        分，理由同上，茲不贅。
      4.至於傳真資料中所述第四點「95年9月7日因妳對老闆娘
        之無禮，公司當天已決定且告知妳9月11日至9月15日國
        外出差之行程暫取消，並退還公司代訂之機票，但妳強
        行帶走機票，並表示要依妳計劃之行程拜訪公司客戶（
        目前公司已電話錄音存証），其已違反與源柏公司簽訂
        之任職業務單位守則契約書。離職二年內不得接洽源柏
        公司客戶及偷走公司客戶資料。本公司謹此慎重敬告閣
        下切勿以身試法」部分：
        (1)原告對於「當時胡素蕙當面表示取消9月11日至9月15
          日行程之意，且當時原告尚未退還代訂機票」之事實
          未曾爭執，被告該部分之陳述，難認係不實之言論。
        (2)被告抗辯「原告違反業務單位守則而接洽源柏公司客
          戶」乙事，業據被告提出電話譯文為證，原告對於有
          拜訪源柏客戶大連寶山及加州公司之事未曾爭執，則
          被告該部分之陳述，尚無捏造不實之事，亦難構成侵
          害原告之名譽權。
        (3)至於被告陳述「偷走公司客戶資料」部分，其理由同
          前。
      5.綜上，被告指摘之事實，多從其配偶聽聞而來，並非未
        查證而虛捏，尚難認為侵害原告之名譽權。原告主張因
        名譽權受損而請求精神上之損害賠償及工作損失，均無
        理由，應予駁回。原告之訴，既已駁回，其假執行之聲
        請，亦失所附麗，併予駁回。
六、兩造其餘之攻擊或防禦方法及未經援用之證據，經本院斟酌
    後，認為均不足以影響本判決之結果，自無逐一詳予論駁之
    必要，併此敘明
七、結論：原告之訴為無理由，依民事訴訟法第385條第1項、第
    79條，判決如主文。
中    華    民    國    97    年    8     月    13    日
                  民事第四庭  法  官    趙子榮
以上正本係照原本作成。
如對本判決上訴，須於判決送達後20日內向本院提出上訴狀。
中    華    民    國    97    年    8     月    13    日
                                書記官  江虹儀


司法院資訊處製作；財團法人民間司法改革基金會備份。
